臺灣高等法院刑事判決　　　　　　　　　　　　九十三年度上更(一)字第四六三號
　　上　訴　人
　　即　被　告　甲○○
右上訴人因偽造文書等案件，不服臺灣士林地方法院九十年度訴字第二六二號，中華
民國九十一年九月十六日第一審判決（起訴案號：臺灣士林地方法院檢察署九十年度
偵字第三０八九號），提起上訴，經判決後最高法院發回，本院更為判決如左：
    主  文
原判決撤銷。
甲○○連續意圖為自己不法之所有，以詐術使人將本人之物交付，處有期徒刑肆月，
如易科罰金，以參佰元折算壹日。
    事  實
一、甲○○有竊盜多次、妨害家庭、偽造文書、軍中逃亡、妨害風化及施用毒品觀察
    勒戒記錄，於民國八十九年十二月二十四日十六時二十分許至二十一時許，在不
    詳地點，明知某不詳人士所交付乙○○所有遠東銀行ＶＩＳＡ信用卡副卡乙張（
    卡號：0000000000000000號），為來路不明之贓物，竟予以收
    受，旋意圖為自己不法之所有，將該信用卡持卡人簽名欄乙○○之姓名塗銷，填
    上自己姓名甲○○後，基於概括之犯意，或由其本人或交付友人，於附表所示之
    時、地，消費購買衣服、皮鞋、日用品等物，合計新台幣（下同）二萬二千八百
    五十五元（消費時間、地點、金額，詳如附表所示），結帳時由甲○○或由友人
    提示更名後之信用卡，並佯稱為信用卡之真正使用人，使各特約商店陷於錯誤，
    而將所選購之物品交付，甲○○及其友人事後均未付款，詐騙得逞。
二、案經台北市政府警察局大同分局報請台灣士林地方法院檢察署檢察官偵查起訴。
    理  由
一、認定犯罪事實所憑之證據及理由：
（一）被害人乙○○、戊○○於警訊及偵查時指證乙○○所有之遠東銀行信用卡副卡
      連同
（二）原信用卡使用人，非被告名義，有遠東銀行卡號基本資料查詢單為證。
（三）被告至附表編號一、二、四、五特約商店刷卡消費，業據證人即店員丙○○、
      石馥溶於第一審，己○○於本院前審與更一審，丁○○於第一審偵審時，分別
      結證在卷。雖然，證人丙○○於本院更一審證稱現在無法確定，但同時表明：
      「在地院當時，因被告就站在旁邊，我在地院指證刷卡人是被告」，由於本件
      八十九年十二月二十四日刷卡之時，距今已有三年九個月，人之記憶隨時間之
      經過而逐漸淡忘，證人丙○○在第一審證詞距案發之日較近，記憶較為深刻，
      應以其在第一審法院所證較為可採。
（四）本件七筆消費，有簽帳單影本七紙足憑。本院勘驗簽帳單，簽名欄「王」字，
      其中間「十」，部分是由上往下斜寫，再寫一豎；有關「贊」字，其中之「先
      」，大部分第一撇未到底即接著寫橫一劃，第二橫到底後連接寫「ㄦ」，並非
      由第二橫中間往下寫「ㄦ」，最後之「貝」，筆劃簡單，通通為簡寫。凡此特
      徵，與被告之字跡相同。由此足見，本件之大部分簽帳單為被告本人所寫。
（五）張氏光學眼鏡公司之張宗明，於檢警及第一審證稱：被告人好像有印象，但不
      敢確定，更進一步指出：「我的印象是一個四十多歲的中年人，簽甲○○的名
      字」，康是美商號之林隆凱於警偵調查時證稱無法確定云云。因本件刷卡時間
      密接，自八十九年十二月二十四日晚上十時二分起至翌日凌晨零時七分，短短
      兩個小時，刷卡七次，該信用卡無另遺失之虞，其筆跡特徵大部分相同，四家
      商行售貨人員復一致指證被告持卡消費。本院認為被告確於附表一、二、四、
      五商家刷卡消費，附表三商家，則係被告與某中年人士勾結，被告交付信用卡
      供之使用，附表六、七商家，因被告矢口否認，被害人無法確認，應係被告本
      人，或被告與他人共謀，而由他人出面刷卡消費。被告聲請再傳訊丁○○，核
      無必要。
二、對於被告辯解之判斷：
（一）被告堅決否認有何不法犯行，辯稱：其於八十九年十二月二十四日全天在家，
      有不在場證明，本件係林書正模仿被告筆跡而偽簽簽帳單，被害人所為指訴不
      實在或不確定云云。
（二）不採之理由
  １、被告於原審初稱十二月二十四日當天全天在家，嗣改稱十二月二十四日晚上九
      時至十時返家（一審卷第一四０頁），所述前後矛盾。
  ２、被告所舉之證人即林清文，證稱：「我瞭解聖誕節是十二月二十五日，平安夜
      是十二月二十四日晚上。」、「甲○○回來那天，我可以確定是十二月二十五
      日晚上，因他平常很少與我們相聚，剛好那天是聖誕節，本來要去唱歌，但我
      每天早上要很早起來，我不去，就叫他們自己去。」、「前一天二十四日晚上
      ，我無看到甲○○。」、「二十五日晚上我看到甲○○，之前大約一星期前」
      等情（一審卷第一三七頁、第一三八頁），林清文為被告之舅舅，兩人關係密
      切，林清文既供證十二月二十四日未看見被告，在此之前，約一週即十二月十
      七日見過被告，則被告所辯十二月二十四日平安夜在家之不在場證明，應屬不
      實。
  ３、被告之另一舅舅即證人林定，證稱：「被告
      使沒住監時，很少回去，一星期也看不到一次。」、「八十九年聖誕節，我與
      弟弟一起泡茶。被告帶一女朋友回來，所以記憶清楚，」（一審卷第一二０頁
      、第一二一頁）、「我不記得八十九年十二月二十四日做什麼事。」（一審卷
      第一四０頁），林定之證詞，適足以證明林清文所言被告於聖誕節返家，其不
      能為被告平安夜不在場有利之認定。被告於辯論終結後，聲請傳訊其女友陳淑
      玲，及再開言詞辯論，以證明被告於當年平安夜與陳淑玲一同返家乙節，實無
      必要。
  ４、最高法院發回意旨，指被告於本院前審言詞辯論終結後，與另案
      漢共同具狀，稱吳思漢於當年平安夜二十二時至二十三時赴被告住處償還欠款
      ，應予調查究明乙節，如前所述，被告既於平安夜不在三重市住家，所辯吳思
      漢當夜償債，應屬杜撰，本院不借提訊問吳思漢。
  ５、被告於前審另辯稱八十九年十二月二十四日晚上，因手機門號及晶片紛爭，先
      後與通訊行人員發生爭吵。據證人林美鳳、蔡碧宮於本院先後結證否認其事（
      本院上字卷第一二四頁至第一二九頁）。
  ６、林書正與被告相貌完全不同，業據第一審勘驗明確，並有兩人照片可考，被告
      亦稱：「（林書正的外貌與你差異甚大，有何意見？）無意見。」（見一審卷
      第一０七頁、第一０八頁）。本院前審九十一年十一月二十八日提訊林書正時
      ，被告初稱：「林書正在外都會亂搞，他與我長的很像，如果被害人指證我，
      而不是指證林書正，我就認了。」迨林書正結證：「我是在九十一年一月七日
      羈押在北所認識被告的，之前我與甲○○都沒有往來。」、「甲○○有問過我
      八十九年十二月人在哪裡，我說人在關，我說沒有在刷信用卡。」、「（問：
      八十九年十二月二十四日當天是否曾到附表商店刷卡消費？）答：（笑起來）
      我那時在監。」等語，被告表示：「對林書正證詞無意見。證人在監，也無法
      去刷卡。我是根據長相猜測而已。」（本院上字卷第七十四頁至第七十七頁）
      。林書正與被告相貌既不同，當時在監服刑，被告前亦坦承其指林書正為臆測
      之詞，乃被告於更一審請求再借提林書正，供被害人指認，以證明被害人指證
      不實，殊無必要。
 ７、 被告撰寫之書狀，時而正楷，時而草寫，致難以鑑定，有刑事警察局九十一年
      六月二十日（九一）刑鑑字第九一０一五二九一六號函及法務部調查局九十一
      年八月十四日調科貳字第０九一００四二八六三０號函可稽，本院自無從再為
      鑑定。
 ８、本件特約商店或無裝設錄影設備，或因逾保存期限而不存在，業據各商行陳報
     在卷。被告一再聲請調閱，礙難允准。至被告指警方及檢方於破案之時，故不
     調取錄影帶，辦案不力，此屬行政是否疏失之問題，法院無權查究。
三、論罪科刑理由：
（一）被告假冒為信用卡之真正使用人，騙取商家刷卡消費，事後拒不付錢，牟得不
      法之財，核其所為，係犯刑法第三百三十九條第一項之詐欺取財罪。
（二）被害人乙○○失竊信用卡，因本院查無被告竊盜之證據，被告又在數小時之內
      取得該信用卡，依照常理，應係第三人行竊後不久所交付，被告另觸犯刑法第
      三百四十九條第一項之收受贓物罪。此部分與詐欺罪有牽連之關係，檢察官雖
      未起訴，依裁判上一罪法則，本院得一併審究。
（三）被告多次詐欺，時間緊接，手法相同，觸犯構成要件同一之罪，顯係基於概括
      犯意反覆為之，依法為連續犯，並以一罪論。其中附表三犯行，被告與某中年
      人士，有犯意之共謀，應論以共同正犯（附表六、七犯行，被告如與他人共同
      謀議，亦論以共犯）。所犯連續詐欺、收受贓物兩罪，有方法、結果之牽連關
      係，應從較重之詐欺罪處斷。
（四）被告上訴，否認犯罪，為無理由，但原審擴張起訴事實，認定被告除竊取信用
      卡外，另偷取乙○○之
      照、保險卡、手機，並認定被告另涉犯變造文書罪，尚有未洽（詳如後述），
      應予撤銷改判。
（五）審酌被告有竊盜等多次犯罪前科，不知悛悔，及犯罪之次數，行詐所得二萬餘
      元之財物，暨犯後否認與屢屢提出不相干之人證，浪費司法資源等情事，判處
      被告有期徒刑四月，並諭知易科罰金之折算標準。
四、公訴其餘事實之判斷：
（一）檢察官起訴認為被告竊取本件信用卡，及塗銷信用卡原簽名後變造為自己名義
      ，另觸犯刑法第三百二十條竊盜、第二百十六條、第二百一十條行使變造私文
      書罪嫌。
（二）被告否認行竊，警方持搜索票前往被告住處搜索結果，並未起出被害人乙○○
      、戊○○其他遭竊之物品，本院復查無證據證明被告有竊盜犯行，尚不能以其
      持有本件信用卡，即當然謂為行竊而得。
（三）按偽造、變造文書罪，我國採有形偽造主義，亦稱形式偽造主義，即以假冒他
      人名義，製作內容不實之文書為要件。本件被告塗銷乙○○信用卡上之簽名，
      填上自己之姓名，特約商店之簽帳單亦簽被告本人姓名，並未偽簽他人之姓名
      ，又未塗改信用卡儲存之資訊、資料及程式，參照最高法院八十一年第九次刑
      事庭會議決議意旨，不能論以偽造、變造私文書罪。被告塗銷乙○○之簽名，
      僅成立刑法第三百五十二條之毀損文書罪，屬告訴乃論之罪，因乙○○未提出
      告訴，本院不能一併審究。至現行刑法第二百零一條之一第一項偽造、變造信
      用卡罪，係於九十年六月二十日新增訂，同年月二十二日施行，本案發生於八
      十九年十二月，依法律不溯及既往法則，新增條文無適用之餘地。
（四）被告所涉竊盜、變造私文書，不能證明有犯罪，因與前述論罪科刑部分有裁判
      上一罪關係，不另為無罪之諭知。
五、適用法律：
（一）程序法：刑事訴訟法第三百六十九條第一項前段、第三百六十四條、第二百九
      十九條第一項前段。
（二）實體法：刑法第五十六條、第三百三十九條第一項、第二十八條、第三百四十
      九條第一項、第五十五條、第四十一條第一項、罰金罰鍰提高標準條例第一條
      前段、第二條。
六、本件經檢察官柯麗鈴到庭執行職務。
中　　　華　　　民　　　國　　九十三　　年　　　十　　　月　　 十九 　　日
                              臺灣高等法刑事第五庭
                                      審判長法  官  曾  德  水
                                            法  官  楊  炳  禎
                                            法  官  江  國  華
右正本證明與原本無異。
檢察官如不服本判決，應於收受送達後十日內向本院提出上訴書狀，其未敘述上訴之
理由者並得於提起上訴後十日內向本院補提理由書（均須按他造當事人之人數附繕本
）。
被告不得上訴。
               　                           書記官  洪　雪　娥
中　　　華　　　民　　　國　　九十三　　年　　　十　　　月　　 二十 　　日
附錄：本案論罪科刑法條全文
刑法第三百三十九條第一項
意圖為自己或第三人不法之所有，以詐術使人將本人或第三人之物交付者
，處五年以下有期徒刑、拘役或科或併科一千元以下罰金。
刑法第三百四十九條第一項
收受贓物者，處三年以下有期徒刑、拘役或五百元以下罰金。
附表：
┌──┬───────────┬────────────┬───────┐
│編號│     時       間      │      地            點  │盜  刷  金  額│
├──┼───────────┼────────────┼───────┤
│ 一 │八十九年十二月二十四日│台北市○○路一二０號「新│一百九十九元  │
│    │二十二時二分          │學友書局文林分公司」    │              │
├──┼───────────┼────────────┼───────┤
│ 二 │同右日二十二時九分    │台北市○○路一三０號「屈│三千一百六十三│
│    │                      │臣氏百佳股份有限公司文林│元            │
│    │                      │分公司」                │              │
├──┼───────────┼────────────┼───────┤
│ 三 │同右日二十二時十四分  │台北市○○路一四六號「張│一千六百元    │
│    │                      │氏光學眼鏡公司」        │              │
├──┼───────────┼────────────┼───────┤
│ 四 │同右日二十二時三十四分│台北市○○路四十三號「鎂│七千八百元    │
│    │                      │恭子有限公司文林店」    │              │
├──┼───────────┼────────────┼───────┤
│ 五 │同右日二十二時五十一分│台北市○○路四十一號「貝│五千一百二十四│
│    │                      │里尼股份有限公司士林分店│元            │
│    │                      │」                      │              │
├──┼───────────┼────────────┼───────┤
│ 六 │同右日二十三時四十八分│台北市○○街「佐丹奴服飾│四千零七十元  │
│    │                      │店」（遠東銀行信用卡遭冒│              │
│    │                      │刷紀錄持卡人報案聯載為台│              │
│    │                      │北市○○○路二０一號高林│              │
│    │                      │實業公司）              │              │
├──┼───────────┼────────────┼───────┤
│ 七 │八十九年十二月二十五日│台北市○○區○○路五十四│八百九十九元  │
│    │零時七分              │號「康是美生活藥粧店成都│              │
│    │                      │分店」                  │              │
└──┴───────────┴────────────┴───────┘
